臺灣彰化地方法院民事判決　九十三年度訴字第四二一號
　　原　　　告　彰化縣二水鄉農會
　　法定代理人　丙○○
　　訴訟代理人　甲○○
　　被　　　告　辛　○
　　　　　　　　戊○○
　　　　　　　　己○○
　　　　　　　　庚○○
　　　　　　　　丁○○
　　訴訟代理人　劉嘉堯　　　律師
　　複　代理人　乙○○
右當事人間請求清償借款事件，本院於民國九十三年七月八日言詞辯論終結，判決如
左：
    主      文
被告應連帶給付原告新台幣肆佰陸拾伍萬伍仟肆佰肆拾陸元，及如附表二所示之利息
、違約金。
原告其餘之訴駁回。
訴訟費用由被告連帶負擔。
本判決原告勝訴部分，於原告以新台幣壹佰伍拾伍萬貳仟元或等值之合作金庫銀行可
轉讓定期存單為被告供擔保後得假執行。但被告如於假執行程序實施前以新台幣肆佰
陸拾伍萬伍仟肆佰肆拾陸元為原告預供擔保後，得免為假執行。
原告其餘假執行之聲請駁回。
    事實及理由
一、原告起訴聲明：被告應連帶給付原告新台幣（下同）四百六十五萬五千四百四十
    六元及如附表一所示之利息、違約金。並願供擔保請准宣告假執行。其主張要旨
    略謂：被告等之被繼承人許先進於民國八十一年六月二十七日由訴外人黃浩男、
    林清鄰為連帶保證人，向原告借款九百萬元，雙方約定利息按年利率百分之十點
    二五計算，按月計付息，清償日期為八十六年六月二十七日，借款人於借款期間
    內應按月計付利息，如一期未按期付息，即喪失期限利益，視為全部到期，應立
    即全部清償，且逾期付息或到期未履行債務時，除按上開利率付息外，自逾期之
    日起六個月以內者，按上開利率百分之十；逾六個月以上者，其超過六個月部分
    按上開利率百分之二十計付違約金。許先進及其他連帶保證人自八十二年六月二
    十一日起即未付息，依約視為全部到期。經原告聲請拍賣黃浩男提供之抵押不動
    產（該不動產共擔保六筆（含本筆）各九百萬元之借款債務，總金額共五千四百
    萬元），獲償二千六百八十九萬六千三百二十一元，抵充利息二百六十一萬三千
    七百五十元，違約金二十一萬五千二百五十元（計算至八十二年十二月八日止）
    ，再抵充本金二千九百九十三萬二千六百七十九元，復由存放於原告處之款項二
    百萬元抵充本金後，尚欠二千七百九十三萬二千六百七十九元，六筆借款平均分
    配後，本筆尚欠本金四百六十五萬五千四百四十六元及如附表一所示之利息、違
    約金未清償。許先進業於八十三年四月五日死亡，被告等為其繼承人，依民法第
    一千一百五十三條規定，應對其等被繼承人之債務負連帶清償之責，爰提起本訴
    等語。
二、被告等則聲明駁回原告之訴。如受不利判決，願供擔保請准宣告免為假執行。其
    等抗辯要旨略以：（一）被告等之被繼承人許先進於七十七年因債信不佳，已被
    金融業者列為拒絕往來戶，原告難諉為不知，自無可能貸放九百萬元。被告否認
    擔保放款借據上「許先進」之簽名及印章為真正。（二）本件事實過程為非原告
    會員之林清鄰於八十一年間，意圖為自己不法之所有，以黃浩男所有之坐落臺北
    市○○區○○段一小段第七五、七六、七七地號土地為擔保物，並以不知情之許
    先進等六人名義貸款。貸款核准前，原告原總幹事陳基爐、秘書許永松及原辦事
    員董錫弘基於共同犯意之聯絡，意圖為林清鄰不法之利益，於現場勘查時，董錫
    弘隱匿上開供擔保土地需架設鐵梯通行且通路狹窄不便之事實，而評估建議以公
    告地價加五成扣除增值稅之總額放貸，許永松明知該地實況仍予核章；又許永松
    勘查後並向陳基爐報告前揭供擔保土地對外通路只有八尺多，須與同段第七八號
    土地一併設定抵押才有價值，陳基爐仍予核准各貸予九百萬元，合計五千四百萬
    元。上開貸款林清鄰除給付黃浩男土地款三千四百萬元外，又於八十一年六月二
    十七日撥款日，本已承諾日後購買同段第七八號土地設定抵押予原告，但於黃浩
    男要求其一併承購第七八號土地時，林清鄰竟不予購買。嗣貸款人未清償，經拍
    賣抵押物，因該土地通路狹窄不便，經減價拍賣，原告僅獲償二千六百八十九萬
    六千三百二十一元。可見許先進乃借貸契約之人頭戶，雙方實際上並無消費借貸
    之意，許先進並無收受貸款金額之行為，僅係便於訴外人林清鄰向原告貸款，而
    原告與林清鄰互為消費借貸之通謀虛偽意思表示，依民法第八十七條第一項之規
    定，其所訂消費借貸契約應屬無效。（三）原告亦知悉許先進僅係貸款之人頭，
    本身並無真正向原告為借貸意思存在，是兩者間並無借貸意思表示相互一致，且
    許先進亦無收受借貸之款項，兩者間無存在消費借貸之關係甚明。（四）又查原
    告曾與訴外人許永男於八十二年十二月十三日簽訂協議書由許永男承擔上開借款
    債務，依民法第三百條之規定，上開消費借貸債務既移轉於許永男，則原債務人
    即脫離債之關係，債權人自不得更向原債務人請求履行。（五）原告既明知許先
    進並非實際真正消費借貸之借款人，且已對真正借款人黃浩男上開所有土地為查
    封拍賣，顯見原告無不能受償之虞，原告未於上開執行案件完畢前，即對被告求
    償之行為，有違民法第一百四十八條關於權利濫用禁止之規定。（六）原告貸款
    過程亦與有過失，是原告請求應有民法第二百一十七條過失相抵原則之適用。
    （七）原告所請求之利息（含遲延利息）部分，已逾民法第一百二十六條五年消
    滅時效之期間，被告自得拒絕履行等語。
三、原告主張許先進於八十一年六月二十七日由黃浩男、林清鄰二人為連帶保證人，
    立據向原告借款九百萬元，雙方約定利息按年利率百分之十點二五計算，按月計
    付息，清償日期為八十六年六月二十七日，被告於借款期間內應按月計付利息，
    如一期未按期付息，即喪失期限利益，視為全部到期，應立即全部清償，且逾期
    付息或到期未履行債務時，除按上開利率付息外，自逾期之日起六個月以內者，
    按上開利率百分之十；逾六個月以上者，其超過六個月部分按上開利率百分之二
    十計付違約金。被告自八十二年六月二十一日起即未付息。經原告聲請拍賣訴外
    人黃浩男所提供之抵押不動產，清償部分利息、違約金及本金後，尚欠本金四百
    六十五萬五千四百四十六元及如附表一所示之利息、違約金，及許先進已於八十
    三年四月五日死亡，被告等人係許先進之繼承人等事實，已經提出擔保放款借據
    、台灣台北地方法院民事執行處八十三年二月十六日八二民執甲字第七五九０號
    通知及分配表、借款償還明細表、授信約定書、放款分戶卡、支出傳票、存款條
    、活期存款帳卡、取款條、台灣台北地方法院八十三年度重訴字第七二四號民事
    判決、台灣高等法院八十四年度重上字第一號民事判決、最高法院八十五年度台
    上字第一八九九號民事判決等件為憑。被告等就原告主張許先進已於八十三年四
    月五日死亡，被告等人係其法定繼承人乙節，自認屬實。惟否認前開借據上「許
    先進」之簽章為真正及許先進有受領借貸款項之事實，而據以辯稱：兩造間之借
    貸契約不成立云云。然經比對卷附被告等不爭執之許先進在本件借貸事實發生前
    即於七十九年間向彰化縣二水鄉農會申設帳號二─０七一六號帳戶時，在印鑑卡
    上所留存之「許先進」印文與上揭借據上之「許先進」印文，並無不相符之情形
    。復參之當時承辦本件借貸手續之原告職員董錫弘先後於八十三年六月六日法務
    部調查局彰化調查站調查人員詢問時及同年八月十五日台灣彰化地方法院檢察署
    檢察官偵查時，暨本院八十四年一月二十三日審理時均一致陳稱：借據上之「許
    先進」簽章係許先進本人親自所為等情明確在卷，已據本院調取本院八十三年自
    字第一七八號刑事卷宗核閱上開筆錄無訛。又原告確於八十一年六月二十七日撥
    付九百萬元存入許先進之上揭帳戶內之事實，亦有上揭原告提出之擔保放款分戶
    卡、活期存款帳卡、支出傳票、存款條附卷可稽。綜上事證情況，堪認許先進確
    有具名向原告申貸九百萬元借款，原告亦允諾如數貸與之情事，上開借據上之簽
    章係許先進本人所為無誤，被告等否認前開借據上「許先進」之簽章為真正，並
    辯稱：兩造間之借貸契約不成立云云，不能採取。
四、被告等又辯稱：許先進係擔任林清鄰、黃浩男向原告借款之人頭戶，許先進與原
    告間並無消費借貸之意思表示合致，原告與許先進雙方係出於通謀虛偽意思表示
    ，該借貸契約無效；縱使該借貸契約有效，許先進之借款債務亦因訴外人許永男
    之承擔而免責；且原告就黃浩男提供設定抵押擔保之土地已查封拍賣中，尚未執
    行完畢，即對被告等求償，違背民法第一百四十八條行使權利應正當及誠實信用
    之原則；又原告對於貸款過程亦與有過失，被告等得主張過失相抵原則等語，但
    被告上開所辯各節，均為原告所否認。按民法第八十七條第一項所謂通謀虛偽意
    思表示，乃指表意人與相對人互相故意為非真意之表示而言，故相對人不僅須知
    表意人非真意，並須就表意人非真意之表示相與為非真意之合意，始為相當，若
    僅一方無欲為其意思表示所拘束之意，而表示與真意不符之意思者，尚不能指為
    通謀而為虛偽意思表示。又通謀虛偽意思表示係屬權利障礙事項，應由主張者負
    舉證證明之責（最高法院八十六年度台上字第三八六五號判決要旨參照）。查許
    先進具名為借款人，立據向原告申貸九百萬元，原告已如數撥付於其帳戶內，堪
    認許先進與原告間有借貸契約之債權債務關係存在，詳如前述。至於撥入許先進
    帳戶內之款項，許先進同意他人持其存摺及印章領用，既在金錢借貸成立並生效
    以後，乃許先進與該他人間之關係，尚不得據此而謂許先進未受領借貸，金錢雙
    方之借貸係出於通謀虛偽意思表示。是許先進既應允他人擔任系爭借貸契約之借
    款人名義，貸得之款項亦經其同意而提領，自不得於事後以未曾實際使用該款項
    為由，即謂其未受領借貸款項。故被告等抗辯：許先進與原告間之借貸契約係出
    於通謀虛偽意思表示云云，尚屬無據，不能採取。
五、次按免責的債務承擔係以移轉債務於第三人為目的之契約，於契約生效後，原債
    務人固可脫離債務關係，嗣後原債務人既不復負擔債務，債權人自不得更向原債
    務人請求履行（最高法院二十三年上字第三００八號判例、四十九年台上字第二
    ０九０號判例意旨參照）。但所謂債務承擔契約並非不得附條件，如約定於一定
    條件成就時，始發生債務承擔效力，在該條件成就前，原債務人仍不能免其債務
    。查被告等抗辯原告與訴外人許永男就系爭借款債務已訂立債務承擔契約，固據
    其提出為原告不爭執之協議書為憑。然原告則主張該承擔契約，因許永男未依約
    履行，故不生債務承擔之效力等語。經揆之前開協議書內容，原告係同意許永男
    於提供面額二百六十萬元定存單質押於原告，並提供坐落田中鎮○○段第一之二
    地號旱一三四四三公頃土地所有權應有部分二分之一設定抵押權登記，且向原告
    申貸一千二百萬元抵償系爭借款本金與利息不足之數額後，始同意系爭借款債務
    ，如有清償不足金額，由許永男負擔，至為明確。核之前開說明，許永男與原告
    簽訂上開「協議書」雖可認係就系爭借款債務為承擔，但既附有上開許永男須提
    供定存單及土地應有部分供擔保，並借款清償積欠之本金及利息、違約金之生效
    條件，於該條件成就前，自不能免除其債務，則被告等不能舉證證明該條件已成
    就，其等抗辯債務已因許永男之承擔而免除，自無可取。
六、又按連帶債務之債權人，得對債務人中之一人或數人或其全體，同時或先後請求
    全部或一部之給付，民法第二百七十三條第一項定有明文。查被告為系爭債務之
    借款人，而黃浩男、林清鄰為連帶保證人，有上開擔保放款借據可稽。則許先進
    與黃浩男、林清鄰就系爭借款債務既負連帶清償之責，原告於其債權全部受清償
    前，對連帶債務人中一人或數人或其全體，起訴求償，以取得執行名義，並避免
    罹於消滅時效，自為法律所許，亦無權利濫用或違反誠信原則可言。又按損害之
    發生或擴大，被害人與有過失者，法院得減輕賠償金額、或免除之，民法第二百
    十七條第一項定有明文，此即學理上所稱過失相抵，而過失相抵之成立要件，須
    被害人之過失行為與加害人之加害行為共同成立同一損害，或損害發生後，因被
    害人之過失行為，致其損害擴大，始有適用。本件原告係基於借貸契約之法律關
    係，請求借貸契約之借款人履行清償借款債務，係全然由於系爭借貸之借款人與
    其他連帶保證人違約未清償所致，且原告並非主張因債務不履行所生之損害賠償
    請求權，自無過失相抵法則之適用，被告所辯於法未合，委無足取。
七、另按利息、紅利、租金、贍養費、退職金及其他一年或不及一年之定期給付債權
    ，其各期給付請求權，因五年間不行使而消滅，民法第一百二十六條。再違約金
    之約定，為賠償給付遲延所生之損害，於債務人給付遲延時，債權人始得請求，
    既非定期給付之債務，其時效為十五年而非五年（最高法院七十二年度台上字第
    一二二一號判決要旨參照）。查原告主張許先進自八十二年六月二十一日未按期
    付息，依約視為全部到期等情在卷，則其自八十二年六月二十一日起即得請求被
    告返還積欠之借款本金及利息、違約金，然遲至九十三年四月一日始依督促程序
    ，聲請本院對被告等發支付命令，請求給付前開積欠之借款本金及利息、違約金
    ，依上揭規定，已逾五年未請求之利息部分，即已罹於消滅時效，被告等自得拒
    絕履行。是被告抗辯原告上開已逾五年消滅時效期間之利息部分，得拒絕履行，
    於法自屬有據，堪以採取。準此，原告得請求之利息部分，既經被告抗辯時效完
    成，拒絕履行，即應自其聲請發支付命令起回溯五年，亦即自八十八年四月一日
    起至清償日止，始稱正當。至於本金及違約金部分，其請求權並未逾民法第一百
    二十五條本文所規定之十五年期間，自無時效已完成可言，被告等即不得拒絕給
    付。
八、末按消費借貸之借用人應於約定期限內，返還與借用物種類、品質、數量相同之
    物，為民法第四百七十八條前段所明定。又繼承人自繼承開始時，除民法另有規
    定外，承受被繼承人財產上之一切權利、義務，亦據民法第一千一百四十八條前
    段明文規定。本件被告等之被繼承人許先進對原告既堪認負有前開借款債務，被
    告等於許先進死亡後，無論其等有無因該借貸契約受利益，依法均應繼承其被繼
    承人之債務，而負連帶清償之責。從而，原告依消費借貸契約及繼承之法律關係
    ，請求被告等連帶給付如附表二所示之借款本金餘額及利息、違約金，為有理由
    ，應予准許。至於其請求之利息（如附表一所示），超過此部分之範圍，為無理
    由，應予駁回。
九、兩造均陳明願供擔保聲請宣告假執行或免為假執行，於原告勝訴部分，經核於法
    並無不合，爰分別酌定相當擔保金額准許之。至原告敗訴部分，其假執行之聲請
    ，已失所依附，自應駁回之。
十、本件原告雖受部分敗訴判決，但係因被告就利息部分之請求，行使時效抗辯所致
    ，核與本案裁判費用之計算，並不生影響，且對訴訟程序之進行，亦無延宕之情
    形，自應命被告負擔全部訴訟費用為允當。
據上論結，本件原告之訴為一部有理由一部無理由，依民事訴訟法第七十九條、第三
百九十條第二項、第三百九十二條，判決如主文。
中　　　華　　　民　　　國　　九十三　　年　　　七　　　月　　二十二　　日
                                    民事第一庭
~B法　　　官  蔡紹良
右為正本係照原本作成。
如對本判決上訴，須於判決送達後二十日內向本院提出上訴狀。
~B法院書記官　田慧賢
中　　　華　　　民　　　國　　九十三　　年　　　七　　　月　　二十二　　日
~F0
附表一：
┌───────┬───────┬─────┬────┬─────────┬───────────────────┐
│借款本金      │借款本金餘額  │借款日    │年利率  │利息              │違約金                                │
│（新台幣）    │（新台幣）    │          │        │                  │                                      │
├───────┼───────┼─────┼────┼─────────┼───────────────────┤
│玖佰萬元      │肆佰陸拾伍萬伍│八十一年六│百分之十│自八十二年十二月九│自八十二年十二月十日起，至同月二十二日│
│              │仟肆佰肆拾陸元│月二十七日│．二五  │日起至清償日止按上│止，按上開利率之一成計算，自同月二十三│
│              │              │          │        │開利率計算。      │日起至清償日止，按上開利率二成計算。  │
└───────┴───────┴─────┴────┴─────────┴───────────────────┘
~F0
附表二：
┌───────┬───────┬─────┬────┬─────────┬───────────────────┐
│借款本金      │借款本金餘額  │借款日    │年利率  │利息              │違約金                                │
│（新台幣）    │（新台幣）    │          │        │                  │                                      │
├───────┼───────┼─────┼────┼─────────┼───────────────────┤
│玖佰萬元      │肆佰陸拾伍萬伍│八十一年六│百分之十│自八十八年四月一日│自八十二年十二月十日起，至同月二十二日│
│              │仟肆佰肆拾陸元│月二十七日│．二五  │起至清償日止按上開│止，按上開利率之一成計算，自同月二十三│
│              │              │          │        │利率計算。        │日起至清償日止，按上開利率二成計算。  │
└───────┴───────┴─────┴────┴─────────┴───────────────────┘
